【裁判字號】    91,簡上,135
【裁判日期】    920319
【裁判案由】    給付會款
【裁判全文】
台灣彰化地方法院民事判決  九十一年度簡上字第一三五號
    上  訴  人  乙○○
    被上訴人    甲○○
右當事人間請求給付會款事件，上訴人對於中華民國九十一年八月六日本院員林簡易
庭九十一年度員簡字第二一七號第一審判決提起上訴，本院判決如左：
    主  文
上訴駁回。
第二審訴訟費用由上訴人負擔。
    事  實
甲、上訴人方面：
  一、聲明：
  （一）原判決廢棄。
  （二）右廢棄部分，被上訴人在第一審之訴駁回。
  二、陳述：除與原審判決書所載者相同茲予引用外，補稱：
      上訴人於民國八十八年十月三十日與被上訴人及訴外人蔡木水簽訂之債務承擔
      契約書第一條約定「丙方（即訴外人蔡水木）願承擔乙方（即上訴人）積欠甲
      方（含被上訴人）之民間會錢（如附件），總額新台幣（下同）一百二十八萬
      五千元整」，上開「民間會錢」指的就是上訴人於八十七年二月十五日招組、
      八十八年二月十五日停會後應行返還被上訴人之一十二萬元會款（下稱系爭會
      款），由此可見，訴外人蔡木水於前揭債務承擔契約書內所承擔之債務除上訴
      人欠被上訴人之四十萬元借款債務外，尚且承擔系爭會款債務，而上開債務承
      擔契約書第二條第一項及第三項即為會款，因為代表人不同，為了回去分錢，
      所以被上訴人之會錢是記載在訴外人曹麗雲六十六萬五千元部分。是依民法第
      三百條規定，蔡木水於債務承擔契約成立時即成為債務人，原債務人即上訴人
      即免其會款債務。
  三、證據：援用原審之立證方法，並聲請訊問證人賴月琴。
乙、被上訴人方面：
  一、聲明：上訴駁回。
  二、陳述：除與原審判決書所載者相同茲予引用外，補稱：
      系爭會錢並未由訴外人蔡木水承擔，協調時亦未一起協調，否則其承擔之金額
      不可能只有一百二十八萬五千元。
  三、證據：援用原審之立證方法。
丙、本院依職權調取本院員林簡易庭八十九年度員簡字第三三八號民事卷宗。
    理      由
一、被上訴人起訴主張：上訴人於八十七年二月十五日招組民間互助會，會期至八十
    八年十月十五日止，每會一萬元，會首連會員共二十一名，採內標制（下稱系爭
    互助會）。惟上訴人於八十八年二月十五日即無故停會，被上訴人仍屬活會，且
    按月繳交會款，上訴人自應返還被上訴人會款十二萬元，然雖經一再催索，仍不
    獲置理，為此請求被上訴人返還上開會款及法定遲延利息等語。
二、上訴人則以：其邀被上訴人加入系爭互助會一會，於停會時被上訴人尚屬活會，
    惟兩造與訴外人蔡木水於八十八年十月三十日已簽訂債務承擔契約書，約定系爭
    會款債務由蔡木水承擔，故上訴人不負清償之責等語置辯。
三、查被上訴人主張上訴人於於八十七年二月十五日招組系爭互助會，上訴人於八十
    八年二月十五日停會，被上訴人仍屬活會，且按月繳交會款，上訴人應返還被上
    訴人之會款十二萬元迄未清償之事實，業據其提出互助會單一件為證，且為上訴
    人所自認，應堪信為真正。
四、上訴人雖辯稱兩造及訴外人蔡木水曾就系爭會款約定由訴外人蔡木水承擔，業據
    其提出債務承擔契約書一件，並舉證人賴月琴為證，被上訴人對上開債務承擔契
    約書固不爭執，惟否認有系爭會款已由訴外人蔡木水承擔。經查：
（一）系爭債務承擔契約書第一條約定「丙方（即承擔人）願承擔乙方（即上訴人）
      積欠甲方（即曹麗雲、甲○○、黃明芳）之民間會錢（如附件）債務，總金額
      新台幣壹佰貳拾捌萬伍仟元整」、第二條則約定承擔債務之額度細分為訴外人
      黃明芳之六十六萬五千元、被上訴人之四十萬元及曹麗雲之二十二萬五千元，
      第一條之金額應為第二條所定之總額之事實，為兩造所不爭執。則依上開債務
      承擔契約書所載，第一條之債務應僅為會款債務，第二條所細分之債務亦應均
      為各債權人之會款債權。然該第二條所列被上訴人之四十萬元債權，係屬被上
      訴人之借款債權，此為兩造所不爭執，則該債務承擔契約書第一條僅記載由訴
      外人蔡木水承擔會錢債務，已與事實有所不符。再系爭互助會如前所述係於八
      十七年二月十五日招組，則於八十八年二月十五日停會時，尚有九名活會會員
      ，依每人所繳之會款十二萬元計算，上訴人就系爭互助會應負有一百零八萬元
      之會款債務，然訴外人蔡木水依債務承擔契約書約定所承擔之債務一百二十九
      萬元（第一條誤算為一百二十八萬五千元），扣除前述上訴人對被上訴人之四
      十萬元借款債務後，僅有八十九萬元係屬會款債務，尚有十九萬元之會款債務
      未經訴外人蔡木水承擔。是該第一條所定之債務既包括被上訴人之借款債權，
      且未包含全部會款債務，被上訴人主張系爭會款並未約定由訴外人蔡水木承擔
      ，即非無據，尚難依上開債務承擔契約書第一條之記載，逕認被上訴人已同意
      由訴外人蔡木水承擔系爭會款債務。
（二）又上訴人雖辯稱被上訴人之系爭會款係歸入上開債務承擔契約書第二條所載訴
      外人曹麗雲六十六萬五千元債權部分云云，並舉證人賴月琴為證。然此為被上
      訴人所否認，而該債務承擔契約書第二條關於六十六萬五千元部分，除記載「
      包括曹麗雲」外，並無上開金額部分係包括系爭會款之記載。對此，證人賴月
      琴雖到庭證稱被上訴人的會款係寫在曹麗雲部分等語，然依證人賴月琴所述「
      我僅協議我個人部分，沒有代表其他人，我不知道曹麗雲有沒有代表其他人，
      那天只是說會款歸給安迪（即蔡木水），分成二批」、「（問：會款分成二部
      分，全部的人是否同意？）我代表我姐組的媳婦曼麗，我不知道其他人的意見
      ，是他們自己聯絡的」、「（問：當時未到場的人如何處理？）被上訴人甲○
      ○的部分寫在曹麗雲那裡」、「（問：被上訴人既然有去，為什麼會款部分要
      寫在別人的部分？）他們（不知道是誰）說要歸在一起」等語（見本院本院九
      十一年十月二十九日準備程序筆錄），則證人賴月琴既顯不知曹麗雲是否代表
      他人，亦不知何人說要將被上訴人之會款歸入曹麗雲部分記載，自不能以其上
      開證詞即認被上訴人確已同意系爭會款亦加入調解，並記載於訴外人曹麗雲之
      債權部分。再參以上訴人就為何未將被上訴人會錢列入第二條明細中曹麗雲之
      債權部分計算乙節，雖辯稱上開契約書第二條第一項第三項之會款，是因為代
      表人不同，讓他們回去分錢云云，然其既自承被上訴人代表他自己（見本院九
      十一年十月四日準備程序筆錄），則對被上訴人而言，顯無所謂因代表人不同
      ，而須寫在他人部分再回去分錢之問題，且依常情，被上訴人既未委託他人與
      上訴人及蔡木水協調債務問題，倘其同意由訴外人蔡木水承擔系爭會款，自得
      一併計算後記名其債權金額，亦無另行歸入曹麗雲分計算之必要，是上訴人既
      未證明被上訴人之會款確係記在曹麗雲部分而由訴外人承擔，其所辯顯與無可
      採。
四、綜上所述，上訴人應返還被上訴人之十二萬元之會款，既未由訴外人蔡木水承擔
    債務，上訴人自應負給付之責，從而，被上訴人本於互助會之法律關係，請求上
    訴人給付會款十二萬元，及自起訴狀繕本送達之翌日即九十一年七月十二日起至
    清償日止，按年息百分之五計算之遲延利息，核屬有據，應予准許。原審為被上
    訴人勝訴之判決，並依職權為假執行之宣告，核屬適法正當，上訴意旨指摘原判
    決不當，求予廢棄改判如其聲明所示，為無理由，應予駁回其上訴。
五、據上論結，本件上訴為無理由，依民事訴訟法第四百三十六條之一第三項、第四
    百四十九條第一項、第七十八條，判決如主文。
中      華      民      國    九十二    年      三      月     十九     日
                            臺灣彰化地方法院民事第二庭
~B審判長法官  何志通
~B法      官  黃倩玲
~B法      官  羅秀緞
右為正本係照原本作成
不得上訴。
~B法院書記官  黃當易
中      華      民      國    九十二    年      三      月    二十一   日


司法院資訊處製作；財團法人民間司法改革基金會備份。
